臺灣板橋地方法院刑事判決　　　　　　 100年度選訴字第17號
公　訴　人　臺灣板橋地方法院檢察署檢察官
被　　　告　何榮果
選任辯護人　蕭仁杰律師
上列被告因違反公職人員選舉罷免法等案件，經檢察官提起公訴
（99年度選偵字第30、89號），本院判決如下：
    主  文
何榮果對於有投票權之人，交付賄賂，而約其投票權為一定之行
使，處有期徒刑貳年；緩刑伍年，並應向國庫支付新臺幣貳拾萬
元；褫奪公權貳年；未扣案用以交付之賄賂新臺幣貳仟元沒收。
    事  實
一、何榮果明知古黃寶妹、張秀均設籍於臺北縣板橋市（已於民
    國99年12月25日改制為新北市板橋區，以下同）溪洲里，均
    為新北市第1 屆板橋區溪洲里里長之投票權人。詎何榮果因
    溪洲里里長登記第2 號候選人陳淑美之配偶曾提供協助，而
    為使陳淑美順利當選，竟基於對於有投票權之人交付賄賂而
    約其投票權為一定行使之犯意，於99年10月31日9 時許，在
    臺北縣板橋市○○○街113 號之「溪洲公園」內，向張秀探
    詢是否賣票之意願，張秀應允後，何榮果進而詢問其戶籍內
    有幾位有投票權人，張秀則告知家中尚有其媳婦古黃寶妹，
    共有2 票，何榮果則當場交付2 票之賄賂共新臺幣（下同）
    2000元與張秀，與張秀約其投票予女性里長候選人（即指陳
    淑美），張秀當場應允後，將上開現金2000元收下，並於返
    家後，將2000元轉交與古黃寶妹，轉知何榮果要求投票予陳
    淑美一事，古黃寶妹亦表贊同之意。然張秀、古黃寶妹於數
    日後，聽聞檢警單位正在查緝何榮果買票情事，遂推由古黃
    寶妹於99年11月2 日19時許，至「溪洲公園」，將上開賄賂
    2000元退還與何榮果。嗣經臺灣板橋地方法院檢察署檢察官
    據報指揮臺北縣政府警察局（已於99年12月25日改制為新北
    市政府警察局，以下同）循線查獲古黃寶妹及張秀，始悉上
    情（古黃寶妹、張秀所涉投票受賄罪嫌部分，業經檢察官職
    權不起訴）。
二、案經臺北縣政府警察局移送臺灣板橋地方法院檢察署檢察官
    偵查起訴。
    理  由
一、證據能力之說明：
(一)、按被告以外之人於審判外之言詞或書面陳述，除法律有規定
    者外，不得作為證據。刑事訴訟法第159 條第1 項定有明文
    。惟因檢察官代表國家偵查犯罪、實施公訴，必須對於被告
    之犯罪事實負舉證之責，依法其有訊問被告、證人及鑑定人
    之權，證人、鑑定人且須具結，而實務運作時，偵查中檢察
    官向被告以外之人所取得之陳述，原則上均能遵守法律規定
    ，不致違法取供，其可信性極高，為兼顧理論與實務，乃於
    修正刑事訴訟法時，增列第159 條之1 第2 項規定：「被告
    以外之人於偵查中向檢察官所為之陳述，除顯有不可信之情
    況者外，得為證據。」。經查，證人古黃寶妹、張秀於偵查
    中所為之陳述（見99年度選偵字第30號偵查卷宗第13至14頁
    、第16至18頁），均係被告以外之人於審判外之言詞陳述，
    核其性質固均屬傳聞證據，惟從證人2 人陳述時之客觀情狀
    觀之，渠等於偵查中受訊問時均已具結擔保其證言之真實性
    並均證述明確，且證述內容均與本件犯罪事實有相當之關聯
    性，又查無證據足認證人2 人有受違法訊問等顯不可信或其
    他不適當之情況發生，當事人及辯護人復未爭執證人2 人於
    偵查中所為言詞陳述之證據能力，揆諸同法第159 條之1 第
    2 項規定，證人古黃寶妹、張秀於偵查中所為之言詞陳述，
    自均有證據能力。
(二)、次按，被告以外之人於審判外之陳述，雖不符前4 條（即第
    159 條之1 至第159 條之4 ）之規定，而經當事人於審判程
    序同意作為證據，法院審酌該言詞陳述或書面陳述作成時之
    情況，認為適當者，亦得為證據。當事人、代理人或辯護人
    於法院調查證據時，知有第159 條第1 項不得為證據之情形
    ，而未於言詞辯論終結前聲明異議者，視為有前項之同意。
    刑事訴訟法第159 條之5 定有明文。此係因傳聞法則的重要
    理論依據，在於傳聞證據未經當事人之反對詰問予以核實，
    乃予排斥。惟若當事人已放棄對原供述人之反對詰問權，於
    審判程序表明同意該等傳聞證據可作為證據，基於證據資料
    愈豐富，愈有助於真實發見之理念，此時，法院自可承認該
    傳聞證據之證據能力。經查，證人古黃寶妹於警詢時所為之
    陳述（見99年度選偵字第89號偵查卷宗第12至14頁），係被
    告以外之人於審判外之言詞陳述，核其性質固屬傳聞證據，
    惟當事人及辯護人於本院準備程序及審判期日對於證據能力
    均未予爭執，且迄至言詞辯論終結前亦未再聲明異議，本院
    審酌上開陳述作成時之一切情況，並無違法、不當或不宜作
    為證據之情事，且對於認定本件犯罪事實之存否有其必要性
    及關聯性，依刑事訴訟法第159 條之5 之規定，證人古黃寶
    妹於警詢時所為之言詞陳述，自亦有證據能力。
(三)、至本判決下列所引用認定犯罪事實之其他證據，並無證據證
    明係公務員違背法定程序所取得，且當事人於本院準備程序
    及審判期日時對於證據能力均未予爭執，迄至言詞辯論終結
    前亦未再聲明異議，本院審酌各該證據取得或作成時之一切
    情況，並無違法、不當或不宜作為證據之情事，依刑事訴訟
    法第158 條之4 反面解釋及同法第159 條之5 第1 項規定意
    旨，自均得作為證據。
二、上揭犯罪事實，業據被告何榮果於本院審理時自白不諱，亦
    據證人古黃寶妹於警詢時證述綦詳、證人古黃寶妹、張秀於
    偵查中均結證明確，並有新北市第1 屆里長選舉板橋區選舉
    公報、證人張秀、古黃寶妹之全戶戶籍資料查詢結果各1 紙
    在卷可稽，足認被告任意性之自白與事實相符，堪予採信。
    本案事證明確，被告犯行洵堪認定，應依法論科。
三、按投票行賄罪之處罰分別規定於刑法第144 條及公職人員選
    舉罷免法第99條第1 項，而公職人員選舉罷免法第99條第1
    項為刑法第144 條之特別法，依特別法優於普通法之規定，
    應優先適用公職人員選舉罷免法第99條第1 項之規定。是核
    被告所為，係犯公職人員選舉罷免法第99條第1 項之交付賄
    賂罪。被告所為之投票行賄行為，雖係向多數人為之，然刑
    法於94年2 月2 日修正公布（95年7 月1 日施行）刪除連續
    犯規定之同時，對於合乎接續犯或其他包括的一罪情形，為
    避免刑罰之過度評價，已於立法理由說明委由實務以補充解
    釋之方式，發展接續犯之概念，以限縮數罪併罰之範圍。而
    多次投票賄選行為，在刑法刪除連續犯規定之前，通說係論
    以連續犯。鑑於公職人員選舉，其前、後屆及不同公職之間
    ，均相區隔，選舉區亦已特定。參以被告行賄之對象均為臺
    北縣板橋市溪洲里有投票權之人，目的無非係使特定候選人
    當選，所破壞之法益應屬同一，是以被告之行賄行為，獨立
    性極為薄弱，依一般社會健全觀念，難以強行分開，顯係基
    於單一犯意接續所為，在刑法評價上，亦以視為數個舉動之
    接續實行，合為包括之一行為予以評價，較為合理，而論以
    接續犯之包括一罪（最高法院99年度第5 次刑事庭會議(一)決
    議意旨參照）。又公職人員選舉罷免法第99條第1 項投票行
    賄罪之法定刑為3 年以上10年以下有期徒刑，得併科100 萬
    元以上1000萬元以下罰金，不可謂不重，惟被告行賄之對象
    僅2 人，交付之賄賂共計2000元，客觀上之犯罪情節非屬極
    惡，其於本院審理時已坦承犯行，主觀上之惡性亦非嚴重。
    是以綜觀本案投票行賄犯行之犯罪情狀，依司法院大法官會
    議釋字第263 號解釋、最高法院95年度台上字第788 號判決
    意旨，考量被告客觀之犯行及主觀之惡性暨其犯罪所生結果
    ，認犯罪之情狀尚有可憫恕之情，如科以最低度刑，仍嫌過
    重，爰依刑法第59條規定，酌量減輕其刑。爰審酌選舉制度
    乃落實民主政治之最直接方式，透過選民以評斷候選人之才
    德、品行、學識、操守、政見而達到選賢與能之目的，其攸
    關國家政治發展之良窳、法律之興廢、公務員之進退，影響
    國家根基及人民權利至深且鉅，而賄選為敗壞選風之主要根
    源，金錢介入選舉將嚴重戕害民主政治之根基，人民民主選
    舉之制度，被告所為足使人民之民主選舉選風沉淪，侵蝕民
    主制度根基，所生危害非輕，兼衡被告無前科紀錄之素行（
    見卷附臺灣高等法院被告前案紀錄表）、生活狀況、智識程
    度、犯罪之動機、目的、手段、所生危害、坦承犯行之犯罪
    後態度等一切情狀，量處如主文所示之刑。另被告係犯公職
    人員選舉罷免法第5 章妨害選舉之罪，且宣告有期徒刑以上
    之刑，應依公職人員選舉罷免法第113 條第3 項規定，宣告
    如主文所示之褫奪公權。
四、按公職人員選舉罷免法第99條第3 項固規定預備或用以行求
    期約或交付之賄賂，不問屬於犯人與否，沒收之。但如其賄
    賂已交付與有投票權之人收受，因收受者係犯刑法第143 條
    第1 項之投票受賄罪，其所收受之賄賂應依同條第2 項之規
    定沒收之，如全部或一部不能沒收時，追徵其價額。故犯投
    票行賄罪者，其已交付之賄賂自應依刑法第143 條第2 項之
    規定，於其對向共犯所犯投票受賄罪之從刑宣告沒收追徵、
    沒收，不得再依上開公職人員選舉罷免法規定沒收。其對向
    共犯所犯刑法第143 條第1 項之投票受賄罪，倘經檢察官依
    刑事訴訟法第253 條規定，為職權不起訴處分；或依同法第
    253 條之1 規定，為緩起訴處分，上揭已交付與對向共犯之
    賄賂，亦應由檢察官依同法第259 條之1 規定，聲請法院對
    該對向共犯宣告沒收，仍不得依公職人員選舉罷免法第99條
    第3 項規定，對犯投票行賄罪或預備犯投票行賄罪之被告宣
    告沒收，最高法院固著有92年度台上字第4933號、95年度台
    上字第2407號、96年度台上字第615 號判決意旨可資參照。
    惟查，被告交付與古黃寶妹、張秀之2000元賄賂，已由古黃
    寶妹於99年11月2 日退回與被告之事實，業經被告於本院審
    理時供承明確（見本院100 年4 月19日準備程序筆錄第3 頁
    ），與證人古黃寶妹、張秀於偵查中之結證情節互核相符（
    見99年度選偵字第30號偵查卷宗第14、18頁），自與前述已
    交付與有投票權之人收受，而應依刑法第143 條第2 項規定
    ，於刑法第143 條第1 項之投票受賄罪之主文項下宣告沒收
    、追徵之情形不同。從而，該2000元賄賂雖未扣案，惟不能
    證明已滅失，應依公職人員選舉罷免法第99條第3 項規定，
    於被告所犯投票行賄罪之主文項下諭知沒收。
五、末查，被告未曾因故意犯罪受有期徒刑以上刑之宣告，有臺
    灣高等法院被告前案紀錄表1 份附卷可參，其因一時失慮致
    罹刑章，經此偵審程序及科刑宣告後，應能知所警惕，信無
    再犯之虞，本院認尚無逕對被告施以刑罰之必要，故上開對
    被告宣告之刑，以暫不執行為適當，爰依刑法第74條第1 項
    第1 款規定，併予宣告緩刑5 年，並依刑法第74條第2 項第
    4 款規定，命被告應向公庫支付20萬元，以啟自新。又緩刑
    之效力不及於從刑與保安處分之宣告，94年2 月2 日修正公
    布、95年7 月1 日施行之刑法第74條第5 項定有明文，而褫
    奪公權、沒收均屬從刑，刑法第34條第1 、2 款亦規定甚明
    ，故上開對被告所宣告緩刑之效力，自不及於對其所宣告之
    褫奪公權及沒收，附此敘明。
據上論斷，應依刑事訴訟法第299 條第1 項前段，公職人員選舉
罷免法第99條第1 項、第3 項、第113 條第3 項，刑法第11條、
第59條、第37條第2 項、第3 項、第74條第1 項第1 款、第2 項
第4 款，判決如主文。
本案經檢察官黃明絹到庭執行職務。
中    華    民    國    100   年    6     月    2     日
                  刑事第八庭審判長法  官  陳鴻清
                                  法  官  劉安榕
                                  法  官  賴彥魁
上列正本證明與原本無異。
如不服本判決，應於判決送達後10日內，向本院提出上訴書狀，
並應敘述具體理由；其未敘述上訴理由者，應於上訴期間屆滿後
20日內向本院補提理由書（均須按他造當事人之人數附繕本），
「切勿逕送上級法院」。
                                  書記官  楊文祥
中    華    民    國    100   年    6     月    2     日
附錄本案論罪科刑法條全文
公職人員選舉罷免法第99條
對於有投票權之人，行求期約或交付賄賂或其他不正利益，而約
其不行使投票權或為一定之行使者，處3 年以上10年以下有期徒
刑，得併科新臺幣100 萬元以上1000萬元以下罰金。
預備犯前項之罪者，處1 年以下有期徒刑。
預備或用以行求期約或交付之賄賂，不問屬於犯人與否，沒收之
。
犯第1 項或第2 項之罪，於犯罪後6 個月內自首者，減輕或免除
其刑；因而查獲候選人為正犯或共犯者，免除其刑。
犯第1 項或第2 項之罪，在偵查中自白者，減輕其刑；因而查獲
候選人為正犯或共犯者，減輕或免除其刑。